臺灣臺南地方法院臺南簡易庭民事判決
111年度南簡字第402號
原      告  王惠玲  
訴訟代理人  郭興華  
被      告  柯中仁  


上列當事人間請求分割共有物事件，經本院於民國111年10月25
日言詞辯論終結，判決如下：
    主      文
一、兩造共有門牌號碼臺南市○○區○○○○00號之未保存登記建物應
    予變價分割，變賣所得價金由兩造依各1/2之比例分配。
二、訴訟費用新臺幣1,000元由兩造各負擔1/2。
    事實及理由
一、原告起訴主張：
㈠、原告於民國（下同）110年12月23日自前手所有權人「柯思佳
    」受贈取得門牌號碼臺南市○○區○○○○00號之未保存登記建物
    （下稱系爭建物）、持分2分之1，已辦妥房屋稅籍變更登記
    ，此有房屋稅籍證明書（原證1）可稽，房屋稅籍記載其價
    值為新臺幣（下同）8萬8千元。
㈡、系爭建物由兩造共有、各1/2，並無不能分割之情形，亦無不
    為分割之約定，然如以原物分割，系爭建物空間太小，無法
    正常使用，勢必損及經濟效益，故以原物分配顯有困難，且
    兩造無法協議分割，爰依民法第824條第2項第2款規定訴請
    裁判分割，並以變價之方式分割之。
㈢、系爭建物位在臺南市中西區正興路與中正路間之西門路二段
    内的商場，商場内多為老舊透天厝，系爭建物為4層樓透天
    厝，土地並非兩造所有，而係向臺南市政府承租者，自56年
    起取得使用許可證（原證4），屋齡已65年。一樓約5.4坪，
    全部做店舖使用，無衛浴，僅有唯一内梯，通往二、三、四
    樓（原證2照片）。系爭建物目前出租予訂製女裝之商店使
    用，每月租金9千元。樓上雖有衛浴，唯空置多年，無人使
    用，因為會漏水，且已被斷水斷電多年。該一樓承租人，係
    使用商場內之公共廁所。又二、三、四樓皆為12坪大小，各
    有一間獨立衛浴（原證3照片），但出入仍需共用唯一的上
    述內梯，且需經過一樓之室内出入，並無其他出入口。顯見
    系爭建物難以原物分割。又系爭建物最早是被告之父親所有
    ，被告父親過世後，由子女繼承，部分子女過世後，遂由被
    告及前手柯思佳之父親柯中明共有（兄弟關係），後柯中明
    亦過世，遂由前手柯思佳繼承（父女關係），柯思佳與被告
    多次溝通仍無法協商分割事宜，遂將其之1/2持分贈與予原
    告。
㈣、而被告已遷至臺北多年，無力管理系爭建物，二、三、四樓
    又閒置多年，遭斷水斷電，土地乃向政府租借，尚有租金應
    繳納，故放置不理或原物分割，均不符經濟效益。原告主張
    以變價方式分割，如此不僅可以由兩造以及公眾有意願之第
    三人以競價方式投標，在自由市場競爭之情形下，藉由良性
    公平競價之結果，將使系爭建物之市場價值極大化，兩造均
    可獲配較高額之金錢，且標得之人，為求經濟利益，未來亦
    將善用二、三、四樓空間，應為最妥適之方法。
㈤、今日確實是原告本人出庭(庭呈身分證正本），原告也有委任
    郭興華為訴訟代理人沒錯。原告與柯思佳是普通朋友關係，
    當時是有一天我們聊天，柯思佳提及她跟被告關係不睦，就
    系爭建物之分割一直無法協談，那時候財稅局又要對柯思佳
    及被告提告，因為他們積欠土地的租金未繳納，所以柯思佳
    贈與系爭建物給原告，並約定應由原告負責繳清租金，否認
    被告所述，原告確實是真正的所有權人。原告取得系爭建物
    1/2後，就去向財稅局提出申請希望能移轉土地部分之共同
    承租人名義，財稅局也受理了，財稅局請原告簽名的租約原
    告已經簽名了，但之後財稅局發函文請被告簽名，被告卻一
    直拒絕。被告所述均與事實不符。剛才在庭外，財稅局的承
    辦人員也到場，他們希望被告也能簽名，這樣財稅局才能開
    立補償金的繳納通知單，但被告在庭外也對財稅局的人員表
    示他拒絕簽名。
㈥、因為原告沒有時間處理訴訟，所以委託原告訴訟代理人郭興
    華代理訴訟（庭呈健保卡正本），並將系爭建物信託給郭興
    華，有簽署信託契約書，但因為系爭建物是未辦理保存登記
    之建物，所以無法為信託登記。系爭建物於今年6月之前是
    出租他人，租金都是被告收走，沒有分給原告，6月租期屆
    至後，目前是無人使用的狀況。系爭建物並沒有改建或增建
    的情形。系爭建物需向臺南市政府繳納土地之租金，每半年
    租金大約是25000元左右（庭呈土地租金繳款書3張），之前
    締約人是柯思佳與被告。被告所述不實，今日陪同原告到庭
    的是原告的配偶顏向照（庭呈駕照正本），另一位是原告訴
    訟代理人之配偶，她是原告王惠玲的高中同學。至於被告所
    說在調解庭看到的兩個人就是原告訴訟代理人夫妻二人。原
    告訴訟代理人以前在銀行工作，現在退休了，所以有一點時
    間幫朋友處理本案，被告在網路看到的資料，是原告訴訟代
    理人替自己投資的持分不動產做處理，並沒有包攬訴訟。被
    告所述與事實不符的部分，原告訴訟代理人要保留追訴的權
    利。被告答辯：通謀虛偽、優先承買權等等，都是被告跟柯
    思佳之間的事，與原告以及本件是分割共有物訴訟，均無關
    等語。　
㈦、聲明（見調字卷第11頁）：
①、請求准將兩造共有如附表所示之建物予以變賣，所得價金由
    兩造按應有部分比例分配之。
②、訴訟費用由兩造按應有部分比例負擔。
二、被告答辯略以：
㈠、被告質疑胞兄的女兒也就是姪女柯思佳是通謀虛偽地將系爭
    建物移轉登記給原告王惠玲，之後原告王惠玲再通謀虛偽地
    出具信託契約書，表示要由原告訴訟代理人郭興華來代理訴
    訟以及受託處理系爭建物之分割事宜，被告覺得他們全部都
    是詐騙集團。原告應該是詐騙集團的車手身分，從調解時原
    告身邊只有2個四十幾歲的陌生人，一直到今日開庭，她的
    身邊又多了3個陌生人，被告認為集團總共有5人以上。原告
    訴訟代理人郭興華在網路上有廣告包攬訴訟，他專門去找這
    類的案件來訴訟。系爭建物不可能分割，因為只有一個樓梯
    ，且房屋沒辦法分成兩邊。原告主張是變價的分割方式，被
    告也不同意，因為原告王惠玲並不是真正的所有權人。
㈡、庭呈柯思佳之前寫給被告的簡訊對話截圖2頁，雖然當時柯思
    佳有說她「無意再處理系爭建物的權利義務，確定要贈與過
    戶給您，請放下戒心，秉持專業處理，孟代書事前會跟您專
    業說明。」、「代書今日有聯繫多次，您電話未接，請問何
    時方便電話呢？」、「如果您（指被告）有意願對我方贈與
    過戶給您（指被告），須事前準備事項及辦理相關流程，如
    有不清楚之處，孟代書可專業解答。如無意願，也可向孟代
    書表明。」，但後面柯思佳也沒有跟被告說處理的狀況。現
    在突然跑一個原告出來，所以被告懷疑柯思佳是意圖以贈與
    的方式規避如果是出售的話，就必須通知被告可以優先承買
    的權利。
㈢、今日是被告通知財稅局的承辦人員到場的，財稅局希望兩造
    和解，被告住台北，為了今日與原告親自見面，跑了十次，
    原告一直推託拒絕，好不容易今日在庭外，兩造碰面，沒想
    到原告帶了很多人，一開始就強迫被告簽名，還一直說要分
    割系爭建物，所以被告才說不然到法庭上來談等語。　
㈣、聲明（見本院卷第127頁）：
①、原告之訴駁回。
②、訴訟費用由原告負擔。
三、法院之判斷：
㈠、按各共有人，除法令另有規定外，得隨時請求分割共有物。
    但因物之使用目的不能分割或契約訂有不分割之期限者，不
    在此限，民法第823條第1項定有明文。查系爭建物為兩造分
    別共有，應有部分各1/2，有系爭建物房屋稅籍資料在卷可
    稽，而系爭建物並無因使用目的不能分割之情形，各共有人
    間亦無不得分割之契約，揆諸前開規定，原告起訴請求分割
    系爭建物，與法並無不合。
㈡、次按分割之方法不能協議決定，或於協議決定後因消滅時效
    完成經共有人拒絕履行者，法院得因任何共有人之請求，命
    為下列之分配：一、以原物分配於各共有人。但各共有人均
    受原物之分配顯有困難者，得將原物分配於部分共有人；二
    、原物分配顯有困難時，得變賣共有物，以價金分配於各共
    有人；或以原物之一部分分配於各共有人，他部分變賣，以
    價金分配於各共有人。以原物為分配時，如共有人中有未受
    分配，或不能按其應有部分受分配者，得以金錢補償之，民
    法第824條第1項至第3項分別定有明文。又按法院定共有物
    分割之方法，固可由法院自由裁量，惟應斟酌各共有人之意
    願、利害關係、共有物之性質、分割後之經濟效用及公共利
    益等為公平決定（最高法院81年度台上字第16號、89年度台
    上字第724號判決意旨參照）。又分割共有物究以原物分割
    或變價分割為適當，法院應斟酌當事人意願、共有物之使用
    情形、經濟效用及全體共有人之利益等情形而為適當之分割
    ，不受共有人所主張分割方法之拘束（最高法院88年度台上
    字第600號、87年度台上字第1402號判決要旨參照）。查系
    爭建物為未保存登記建物，4層，系爭建物須經由1樓出入，
    屋內僅有1梯等情，為兩造所不爭執，並有現場照片、臺南
    市政府財政稅務局房屋稅主檔查詢資料、房屋平面圖在卷可
    參（見本院卷第41至45頁、第53至59頁）。本院審酌系爭建
    物為未辦保存登記之4層建物，僅1樓前門得通行至道路，屋
    內亦僅有1梯，是考量系爭建物物之性質、使用現況、經濟
    效用及共有人之意願等項，以變價分割，並將所得價金按權
    利範圍比例分配予兩造共有人之分割方式應為適當。
㈢、按「當事人主張有利於己之事實者，就其事實有舉證之責任
    。」，民事訴訟法第277條本文定有明文。被告抗辯：原告
    王惠玲並不是真正的所有權人乙節，經查，系爭建物之房屋
    稅籍資料已登記納稅義務人為原告、持分1/2等情，此有臺
    南市政府財政稅務局房屋稅主檔查詢資料在卷可稽（見本院
    卷第42、43頁），被告予以否認，則對此有利於己之事實，
    依法即應由被告負提出反證之舉證責任，然被告並未提出任
    何證據以佐其說，故尚難遽採。　　　
四、綜上所述，系爭建物依其使用目的並非不能分割，共有人間
    亦無不為分割之約定，然迄未能協議分割，從而，原告本於
    共有人之地位，起訴請求分割系爭建物，即屬有據。本院審
    酌系爭建物之使用現況，並考量其經濟效用、利用價值及共
    有人之公平利益等一切情狀，認變價分割之方式符合系爭建
    物分割之經濟效用及共有人全體之利益，爰判決如主文第1
    項所示。
五、本件為判決基礎之事證已臻明確，兩造其餘之攻擊或防禦方
    法及所用之證據，經本院斟酌後，認為均不足以影響本判決
    之結果，爰不逐一論列，附此敘明。
六、訴訟費用負擔之依據：民事訴訟法第80條之1。
中　　華　　民　　國　　111 　年　　10　　月　　31　　日
            臺灣臺南地方法院臺南簡易庭
　　                          法  官  吳金芳
以上正本證明與原本無異。
如不服本判決，應於判決送達後20日內，向本院提出上訴狀並表
明上訴理由（須附繕本），如於本判決宣示後送達前提起上訴者
，應於判決送達後20日內補提上訴理由書（須附繕本）。如委任
律師提起上訴者，應一併繳納上訴審裁判費。
中　　華　　民　　國　　111 　年　　10　　月　　31　　日
                              書記官  李崇文
附表      建物  不動產標示 樓層 面  積 （㎡） 所有權人 權利範圍   臺南市○○區○○○○00號 1 17.90 柯中仁、王惠玲 各2分之1   2 39.70 柯中仁、王惠玲 各2分之1   3 39.70 柯中仁、王惠玲 各2分之1   4 39.70 柯中仁、王惠玲 各2分之1